【裁判字號】    97,家訴,130
【裁判日期】    980326
【裁判案由】    分割遺產
【裁判全文】
臺灣臺南地方法院民事判決             97年度家訴字第130號
原      告  己○○○
訴訟代理人  吳明澤律師
被      告  乙○○
            丁○○
兼上二人
訴訟代理人  戊○○
被      告  丙○○
訴訟代理人  甲○○
上列當事人間請求分割遺產事件，本院於98年3月12日言詞辯論
終結，判決如下：
    主      文
兩造之被繼承人楊南國所遺如附表一所示之遺產，准予分割。分
割方法為：如附表一編號１至編號４所示之遺產，兩造按如附表
二所示應繼分即各五分之一比例分別共有；如附表一編號５至編
號８之遺產，兩造按如附表二所示應繼分即各五分之一比例分配
。
訴訟費用由兩造各依如附表二所示應繼分比例負擔。
    事實及理由
甲、程序方面：
一、按訴狀送達後，原告不得將原訴變更或追加他訴。但請求之
    基礎事實同一者，不甚礙被告之防禦及訴訟之終結者，被告
    於訴之變更或追加無異議，而為本案之言詞辯論者，視為同
    意變更或追加，民事訴訟法第255條第1項第2、7款及第2項
    定有明文。又按原告於判決確定前，得撤回訴之全部或一部
    ，但被告已為本案之言詞辯論者，應得其同意，訴之撤回應
    以書狀為之，但於期日，得以言詞向法院或受命法官為之，
    以言詞所為訴之撤回，應記載於筆錄，如他造不在場，應將
    筆錄送達。民事訴訟法第262條第1項、第2項、第3項定有明
    文。本件原告起訴時於起訴狀聲明「(一)坐落臺南縣關廟鄉○○段72 5地號、地目建、面積98平方公平方公尺，其中49平
    方公尺分歸原告取得，其中49平方公尺由原告及被告戊○○
    、丁○○、乙○○、丙○○共同取得，並按持分各5分之1保
    持共有關係；(二)坐落臺南縣關廟鄉○○段163建號、門牌香
    洋村中央路188號加強磚造2層樓房1棟總面積96.48平方公尺
    ，其中48.24平方公尺分歸原告取得，其中48.24平方公尺由
    原告及被告戊○○、丁○○、乙○○、丙○○共同取得，並
    按持分各5分之1保持共有關係；(三)關廟鄉農會000-000-0000
    00 0-0帳號存款新臺幣（下同）28,425元；同關廟鄉農會00
    0-000-0000000-0帳號存款535,000元，分歸原告及被告戊○○、丁○○、乙○○、丙○○按應有部分各5分1取得；(四)關
    廟郵局003159-l-00000000帳號劃撥存款468元、同關廟郵局
    003159-l-000000000帳號定期存款100,000元分歸原告及被
    告戊○○、丁○○、乙○○、丙○○按應有部分各5分之1取
    得；(五)坐落臺南縣關廟鄉○○段163建號門牌香洋村中央路
    188號房屋租金l,366,430元，其中683,215元分歸原告取得
    ，其中683,215元分歸原告及被告戊○○、丁○○、乙○○
    、丙○○按應有部分各5分之1取得即各為136,643元；(六)被
    告丙○○應給付原告819,858元；被告丙○○應給付被告戊○○、丁○○、乙○○各136,643元。」，嗣原告於本院民
    國98年2月17日言詞辯論期日以書狀變更前開訴之聲明第1項
    至第4項為「(一)坐落臺南縣關廟鄉○○段725地號、地目建、
    面積98平方公尺所有權全部之應繼分，由原告及被告戊○○
    、丁○○、乙○○、丙○○按持分各5分之1分割為分別共有
    ；(二)坐落臺南縣關廟鄉○○段163建號、門牌香洋村中央路1
    88號加強磚造2層樓房1棟總面積96.48平方公尺所有權全部
    及其所生之孳息（租金）之應繼分，由原告及被告戊○○、
    丁○○、乙○○、丙○○按持分各5分之1分割為個別共有；
    (三)關廟鄉農會000-000-0000000-0帳號存款28,425元；同關
    廟農會000-000-0000000-0帳號存款新台幣535,000元之應繼
    分，由原告及被告戊○○、丁○○、乙○○、丙○○按持分
    各5分之1出例分配。(四)關廟郵局000000-0-00000000帳號劃
    撥存款468元；同關廟郵局000000-0-000000000帳號定期存
    款100,000元之應繼分，由原告及被告戊○○、丁○○、乙○○、丙○○按持分各5分之1比例分配。」；並撤回前開起
    訴狀訴之聲明第5、6項。查原告上開所為之聲明，或為分割
    遺產方式之變更，或屬更正請求之事項，然其請求之基礎均
    是基於對被繼承人楊南國之繼承權，故請求之基礎事實同一
    ，且不甚礙被告之防禦及訴訟之終結，而被告等對於原告所
    為訴之變更及撤回均無異議，並為本案之言詞辯論，是揆諸
    前開法條之規定，原告所為之訴之變更及撤回，自無不合，
    應予准許，合先敘明。
二、被告丙○○經合法通知，未於最後言詞辯論期日到場，經核
    無民事訴訟法第386條所列各款情形，爰依原告之聲請，由
    其一造辯論而為判決。
乙、實體方面：
一、原告主張：
（一）兩造的共同被繼承人楊南國於91年6月18日死亡，其第1順
      位之繼承人有原告即配偶己○○○，被告即長子戊○○、
      次子丁○○、長女丙○○、次女乙○○；被繼承人楊南國
      死亡後遺有坐落臺南縣關廟鄉○○段725地號、地目建、
      面積98.00平方公尺土地及臺南縣關廟鄉○○段163建號（
      門牌號碼中央路188號）房屋各1筆之不動產遺產，被繼承
      人楊南國所遺之動產遺產則有關廟鄉農會000-000-000000
      0-0帳號存款28,425元，同關廟鄉農會000-000-0000000-0
      存款535,000元，關廟郵局000000-0-00000000帳號劃撥存
      款468元，同關廟郵局003159-l-000000000帳號定期存款
      100,000元等，並留有上開臺南縣關廟鄉○○村○○路188
      號房屋租金請求權，而前揭被繼承人楊南國所遺之不動產
      遺產已辦妥繼承登記完畢，而由繼承人全體公同共有，而
      依夫妻財產制規定，被繼承人楊南國遺產之不動產部分，
      其中2分之1應屬於原告所有，本件被繼承人楊南國所遺之
      遺產依法並無不能分割之限制，兩造亦無不予分割之約定
      ，惟就分割方法意見不一致，為終止公同共有關係，爰依
      民法第823條及第830條之請求分割遺產。
二、被告方面：
（一）被告丙○○辯以：
    1.坐落臺南縣關廟鄉○○段地號725號及同段建號163號之不
      動產，為被繼承人楊南國於56年4月18日自其父無償取得
      ，早於原告與被繼承人楊南國於57年10月23日結婚之日期
      ，故為被繼承人楊南國之婚前財產，且被繼承人於91年6
      月18日去世至原告於97年10月29日提起本件訴訟，業已超
      過6年，原告對被繼承人楊南國之夫妻剩餘財產分配請求
      權，已因罹於時效而消滅，原告自不得依夫妻剩餘財產之
      分配請求權，請求分割被繼承人楊南國所留之不動產。
    2.又查系爭房屋尚有設定抵押權於訴外人楊桂琴1千萬元，
      被繼承人在關廟鄉農會000-000-0000000-0帳號存款28,42
      5元，同關廟鄉農會000-000-000000-0帳號存款535,000元
      ，關廟郵局000000-0-00000000帳號劃撥存款468元，同關
      廟郵局000000-0-000000000帳號定期存款100,000元，共
      計663,893元，並被繼承人楊南國去世後因出租系爭房屋
      之租金扣除稅金與修繕費後約1,336,430元，和系爭房屋
      扣除增值稅後之目前價值少於200萬元計，總合計少於400
      萬元，尚無法完全清償債務，顯然已無剩餘財產可分配予
      兩造。且上述之存款、租金理應先還予債權人，系爭房屋
      亦可強制拍賣先清償債務，在債務未完全清償前，原告要
      求分割並無理由。
    3.綜上所述，原告之主張為無理由，請求駁回原告之訴。
（二）被告乙○○、丁○○、戊○○則陳述：對原告之主張沒有
      意見。
三、得心證之理由：
（一）按繼承人有數人時，在分割遺產前，各繼承人對於遺產全
      部為公同共有；繼承人得隨時請求分割遺產，但法律另有
      規定或契約另有訂定者，不在此限，民法第1151條、第11
      64條分別定有明文。
（二）查原告主張被繼承人楊南國91年6月18日死亡，被繼承人
      楊南國之第1順位之繼承人有原告即配偶己○○○，被告
      即長子戊○○、次子丁○○、長女丙○○、次女乙○○，
      被繼承人楊南國死亡後遺有如附表一編號1、2所示之坐落
      於臺南縣關廟鄉○○段725地號、地目建、面積98.00平方
      公尺土地及臺南縣關廟鄉○○段163建號（門牌號碼中央
      路188號）房屋各1筆，及如附表一編號5至編號8所示之關
      廟鄉農會000-000-0000000-0帳號存款28,425元，關廟鄉
      農會000-000-0000000-0存款535,000元，關廟郵局000000
      -0-0000000 0帳號劃撥存款468元，關廟郵局003159-l-0
      00000000帳號定期存款100,000元（上開部分存款金額含
      被繼承人楊南國過世後之孳息），以及如附表一編號3所
      示之對訴外人吳順風所承租上開臺南縣關廟鄉○○段163
      建號（門牌號碼中央路188號）房屋之租賃債權等情，業
      據原告提出戶籍謄本4份、繼承系統表1份、財政部南區國
      稅局遺產稅完稅證明書1份、土地及建物登記謄本各1份、
      開戶資料查詢單1份、關廟鄉農會客戶往來交易明細表1份
      、關廟鄉農會存單往來交易明細表1份、客戶各類儲金帳
      戶查詢單1份、郵政儲金存款餘額證明書2份為證，並有房
      屋租賃契約及公證書繕本等影本在卷可稽，且為被告丙○○、乙○○、丁○○、戊○○等所不爭執，堪信為真。又
      被告丙○○雖辯稱被繼承人楊南國尚留有對他人之債權1
      筆，然除原告及其他被告表示不知有該筆債權外，且被告
      丙○○亦未提出任何事證以實其說，自無法認定被繼承人
      楊南國除遺有如附表一所示之上開遺產外，尚遺留有對他
      人債權之遺產。
（三）又被告丙○○雖另抗辯被繼承人楊南國去世後，因出租房
      屋之租金扣除稅金、修繕費及增值稅後，無法完全清償債
      務，顯然已無剩餘財產可分配，且被繼承人楊南國所遺留
      之存款及租金應先還予債權人，系爭房屋亦可強制拍賣先
      清償債務，在債務未完全清償前，原告要求分割並無理由
      云云。惟按，繼承人有數人時，在分割遺產前，各繼承人
      對於遺產全部為公同共有；而繼承人對於被繼承人之債務
      ，負連帶責任，民法第1151條、第1153條第1項分別定有
      明文。因此，繼承人共同繼承被繼承人之債權，固屬繼承
      人公同共有；然繼承人共同繼承被繼承人之債務者，僅係
      負連帶責任而已，該繼承之債務並非各繼承人公同共有，
      最高法院86年臺上字第2057號判決同此意旨。次按，繼承
      之標的固含積極遺產及消極遺產，惟遺產分割之標的，應
      僅有積極遺產而言，種類則含有物權、準物權及債權，即
      有動產、不動產、無體財產權及債權等，至消極遺產（債
      務）則不屬遺產分割之標的，蓋依民法第1153條第1項規
      定，被繼承人之債務（消極遺產）係由繼承人負連帶清償
      責任，尚非屬得為分割之標的。查被告丙○○另抗辯本件
      被繼承人楊南國生前有積欠他人債務一節，除為原告及其
      他被告所否認，且即便被繼承人楊南國確有積欠他人債務
      ，依上開說明，遺產分割之標的，應僅有積極遺產而言，
      至消極遺產（債務）則不屬遺產分割之標的，是被繼承人
      楊南國於生前所積欠之債務，非在本件分割遺產範圍。再
      者，被繼承人楊南國去世後，其所遺留之房產所衍生之稅
      金、修繕費及增值稅，因該房產於被繼承人楊南國過世後
      已屬兩造公同共有，是上開相關稅賦及債務，於性質上顯
      非屬被繼承人楊南國生前所負之債務，自應依兩造間公同
      共有上開不動產之法律關係處理，而不在本件分割被繼承
      人楊南國所留遺產所應審酌之範圍內。基上，本件被告丙○○除上開抗辯外，其並未說明系爭被繼承人楊南國所留
      之遺產其他不得分割之原因，或與其他繼承人有不分割之
      協議，揆諸首揭規定，其抗辯即無理由，本院自應依被繼
      承人楊南國之繼承人之一之原告請求，分割兩造所共同繼
      承之被繼承人楊南國所留之遺產。
（四）又按公同共有物分割之方法，除法律另有規定外，應依關
      於共有物分割之規定；又共有物之分割，依共有人協議之
      方法行之，分割方法不能協議者，法院得依任何共有人之
      聲請，命為下列之分配：(一)以原物分配於各共有人，(二)變
      賣共有物，以價金分配於各共有人，民法第830條第2項、
      第824條第1項及第2項分別定有明文。再按繼承人如欲終
      止其間之公同共有關係，惟有以分割遺產之方式為之，又
      將遺產之公同共有關係終止改為分別共有關係，性質上屬
      分割遺產方法之一，最高法院74年台上字第2561號判例、
      82 年度臺上字第748號判決參照。關於本件遺產之分割方
      式，茲析述如下：
    1.如附表一編號1、2所示不動產部分：
      原告主張均按兩造每人應繼分比例分割為分別共有，稽之
      該分割方式除被告丙○○因不同意分割，因此未對該分割
      方式表示意見外，其餘被繼承人楊南國之繼承人均對上開
      分割方式表示同意，衡以該分割方案復無對任一繼承人有
      何不公平之處，應屬可採。是被繼承人楊南國所遺上開不
      動產，應按兩造每人應繼分比例分割為分別共有，即兩造
      每人應分別共有各5分之1。又原告雖另主張依夫妻財產制
      規定，被繼承人楊南國遺產之不動產部分，其中2分之1應
      屬於原告所有云云，然除被告丙○○抗辯上開不動產係被
      繼承人楊南國於56年4月18日自其父無償取得，早於原告
      與被繼承人楊南國於57年10月23日結婚之日期，故為被繼
      承人楊南國之婚前財產，不得列入計算原告與被繼承人楊
      南國間夫妻剩餘財產差額外，且被繼承人楊南國於91年6
      月18日即已死亡，而原告係於97年10月29日提起本件訴訟
      時，始主張其與被繼承人楊南國間有夫妻剩餘財產差額之
      請求權利，是即便原告得對被繼承人楊南國請求夫妻剩餘
      財產之差額，惟該夫妻剩餘財產差額之分配請求權，業早
      已罹於民法第1030條之1之時效而消滅，是為本件遺產之
      分割時，自毋庸審酌原告是否對被繼承人楊南國存有夫妻
      剩餘財產差額之請求權，附此敘明。
    2.如附表編號3、4所示租金債權部分：
      按出租人於租賃關係存續中死亡，其出租人之地位於遺
        產分割前，由其繼承人全體承受，是租賃債權亦屬被繼
        承人所遺之遺產範圍，依法應由繼承人繼承之。經查，
        本件被繼承人楊南國與訴外人吳順風就前開臺南縣關廟
        鄉○○段163建號（門牌號碼中央路188號）房屋，於89
        年12月19日在本院公證處公證訂立租賃期間為90年1月1
        日至93年12月31日，租金每月為2萬元之租賃契約，而
        於被繼承人楊南國過世後，上述租賃契約之出租人地位
        ，依法由兩造共同承受，而訴外人吳順風於上述租賃期
        間屆滿後，仍繼續為租賃物之使用收益，上開不動產之
        租賃物之出租人即兩造，並無即為反對之意思表示，依
        民法第451條規定，兩造與訴外人吳順風間就前揭臺南
        縣關廟鄉○○段163建號（門牌號碼中央路188號）房屋
        於上揭定期租賃契約屆滿後，另成立不定期限租賃契約
        之法律關係等情，除有前揭房屋租賃契約及公證書繕本
        等影本在卷可考，且為兩造所不爭執，堪予認定。前揭
        被繼承人楊南國與訴外人吳順風間之定期租賃契約，於
        被繼承人楊南國死亡後，被繼承人楊南國出租人之地位
        於遺產分割前，由其繼承人全體承受，是該定期租賃債
        權自屬遺產範圍，另前揭兩造與訴外人吳順風間所成立
        之不定期租賃契約，雖係被繼承人楊南國死後始成立，
        非屬被繼承人楊南國所留之遺產，然該不定期租賃契約
        之租賃債權，既係因租賃被繼承人楊南國所遺之房產所
        生之債權，自屬被繼承人楊南國所留遺產之孳息，是上
        開定期租賃債權及不定期租賃債權同應予以分割。
      又原告雖另提出租金付款證明書影本1份，主張被告丙○○自91年7月25日起至97年8月25日間，業已收取上開
        被繼承人楊南國所留建物之租金1,460,000元等語。惟
        按被繼承人楊南國與訴外人吳順風間之定期租賃債權，
        於被繼承人楊南國死亡後，既已為兩造所共同繼承，則
        該定期租賃契約之租金請求權，即應屬兩造公同共有之
        債權，依民法第831條規定準用同法828條規定，該權利
        行使，須經全體共有人之同意；復按公同共有之遺產，
        除依民法第1152條規定，由繼承人中互推一人管理時，
        管理人始有向承租人請求支付租金之權，倘未互推一人
        管理，應得其他公同共有人之同意，始得單獨行使此項
        權利，此觀最高法院33年上字第344號判例自明。查本
        件被告丙○○既非其他被繼承人楊南國之繼承人所共同
        推選之遺產管理人，亦未得其他繼承人全體之同意，自
        無權收取前揭被繼承人楊南國所遺建物之租金，是上開
        被告丙○○所收取之1,460,000元款項，尚不得視為依
        前開租賃關係所收取之租金，而非屬被繼承人楊南國所
        留之遺產範圍，本院自不得就上列款項分配予兩造。而
        本件租賃關係之債務人即訴外人吳順風，既尚未依其與
        兩造間之租賃契約關係給付之租金債務，故被繼承人楊
        南國之繼承人即兩造，仍得依租賃關係向訴外人吳順風
        請求租金。基上，如附表一編號3、4所示之租金債權，
        既屬被繼承人楊南國所留之遺產範圍，依法自應予以分
        割，本件原告主張均按兩造每人應繼分比例分割為分別
        共有，稽之該分割方式除被告丙○○因不同意分割，因
        此未對該分割方式表示意見外，其餘被繼承人楊南國之
        繼承人均對上開分割方式表示同意，衡以該分割方案復
        無對任一繼承人有何不公平之處，是爰依兩造應繼分比
        例，將如附表一編號3、4之租賃債權分割為分別共有。
    3.如附表一編號5至編號8所示金融機構存款及其孳息：
      如附表一編號5至編號8所示金融機構存款及其孳息，既屬
      可分之現金款項，原告主張均按兩造每人應繼分比例分配
      ，稽之該分割方式除被告丙○○因不同意分割，因此未對
      該分割方式表示意見外，其餘被繼承人楊南國之繼承人均
      對上開分割方式表示同意，衡以該分割方案復無對任一繼
      承人有何不公平之處，是爰將附表一編號5至編號8所示金
      融機構存款及其孳息，依附表二兩造應繼分比例，分歸兩
      造各自所有，亦即兩造各取得如附表一編號5至編號8所示
      金額之5分之1。
（五）另按因共有物分割、經界或其他性質上類似之事件涉訟，
      由敗訴當事人負擔訴訟費用顯失公平者，法院得酌量情形
      ，命勝訴之當事人負擔其一部，民事訴訟法第80條之1定
      有明文，本件分割公同共有遺產之訴，係固有必要共同訴
      訟，原、被告之間本可互換地位，本件原告起訴雖於法有
      據，但被告之應訴實因訴訟性質所不得不然，是以本件之
      訴訟費用應由兩造依其上開應繼分之比例分擔，較為公允
      ，併此敘明。
丙、結論:
    本件原告之訴為有理由，爰依民事訴訟法第385條第1項前段
    、第80條之1、第85條第1項，判決如主文。
中    華    民    國    98    年    3     月    26    日
                  家事法庭    法  官  楊佳祥
上為正本係照原本作成
如對本判決上訴，須於判決送達後二十日內向本院提出上訴狀
中    華    民    國    98    年    3     月    26    日
                              書記官  葉芳如
附表一：
┌──┬───┬────────────┬───────┐
│編號│種類  │    遺產明細            │權利範圍及金額│
│    │      │                        │（新臺幣）    │
├──┼───┼────────────┼───────┤
│ １ │土地  │臺南縣關廟鄉○○段725地 │權利範圍全部  │
│    │      │號、地目建、面積98.00平 │              │
│    │      │方公尺土地              │              │
├──┼───┼────────────┼───────┤
│ ２ │建物  │臺南縣關廟鄉○○段163建 │權利範圍全部  │
│    │      │號（門牌號碼中央路188號 │              │
│    │      │）                      │              │
├──┼───┼────────────┼───────┤
│ ３ │定期租│對訴外人吳順風承租臺南縣│自被繼承人楊南│
│    │賃契約│關廟鄉○○段163建號（門 │國死亡後至民國│
│    │租金債│牌號碼中央路188號）建物 │93年12月31日止│
│    │權    │之不動產定期租賃契約    │，每月20,000元│
│    │      │                        │之租金。      │
├──┼───┼────────────┼───────┤
│ ４ │不定期│對訴外人吳順風承租臺南縣│自民國94年1月1│
│    │租賃契│關廟鄉○○段163建號（門 │日起至租賃契約│
│    │約租金│牌號碼中央路188號）建物 │終止。        │
│    │債權  │之不動產定期租賃契約    │              │
├──┼───┼────────────┼───────┤
│ ５ │存款  │關廟鄉農會              │28,425元及其孳│
│    │      │帳號000-000-0000000-0號 │息。          │
├──┼───┼────────────┼───────┤
│ ６ │存款  │關廟鄉農會              │535,000元及其 │
│    │      │帳號000-000-0000000-0號 │孳息。        │
├──┼───┼────────────┼───────┤
│ ７ │劃撥存│關廟郵局                │468元及其孳息 │
│    │款    │帳號000000-0-00000000號 │。            │
├──┼───┼────────────┼───────┤
│ ８ │定期儲│關廟郵局                │100,000元及其 │
│    │金    │帳號000000-0-000000000號│孳息。        │
└──┴───┴────────────┴───────┘
附表二：
┌────┬─────┐
│姓  名  │應繼分比例│
├────┼─────┤
│己○○○│5分之1    │
├────┼─────┤
│戊○○  │5分之1    │
├────┼─────┤
│丁○○  │5分之1    │
├────┼─────┤
│乙○○  │5分之1    │
├────┼─────┤
│丙○○  │5分之1    │
└────┴─────┘


司法院資訊處製作；財團法人民間司法改革基金會備份。
